【裁判字號】    95,簡上,902
【裁判日期】    970331
【裁判案由】    誣告
【裁判全文】
臺灣板橋地方法院刑事判決             95年度簡上字第902號
上  訴  人
即  被  告  丙○○
選任辯護人  趙國生律師
            周珮琦律師
上列上訴人因誣告案件，不服本院95年度簡字第6486號中華民國
95年11月1 日第一審判決（聲請簡易判決處刑案號：95年度偵字
第19342號），提起上訴，本院判決如下：
    主  文
原判決撤銷。
丙○○無罪。
    理  由
一、本件聲請簡易判決處刑意旨略以：被告丙○○係「津茂科技
    有限公司」（下簡稱「津茂公司」，設於臺北市○○區○○
    街142 號，登記負責人為戊○○）實際經營者，意圖使他人
    受刑事處分，明知所簽發之票號：CN0000000 號，帳號：00
    0000000 號，發票日期為民國92年12月10日，票面金額為新
    臺幣（下同）3 萬5 千元，付款人為台北銀行吉林分行之支
    票1 紙，已交付第三人乙○○，竟向不知情之津茂公司負責
    人戊○○謊稱上開支票在公司附近遺失，致不知情之戊○○
    於92年12月9 日，前往台北銀行（94年1 月1 日與富邦銀行
    合併更名為「台北富邦銀行」）吉林分行辦妥支票掛失止付
    手續，由該公司經由票據交換所，並未指定犯人轉報臺北縣
    、市政府警察局報請協助偵查侵占遺失物及竊盜罪嫌，而上
    開支票由乙○○經丁○○背書後，交予甲○○，甲○○再交
    付陳玉麗，輾轉流至不知情之羅語婕於92年12月10日持該張
    支票委託第一商業銀行總行營業部於發票日交換支票提示遭
    拒，始發現上情，因認被告涉犯有刑法第171 條第1 項之未
    指定犯人誣告罪嫌云云。
二、按上揭聲請意旨認被告丙○○涉有上開未指定犯人誣告罪之
    犯行，無非係以其犯罪事實，有證人戊○○、甲○○、陳玉
    麗等分別於警詢、偵查之證述、津茂公司基本資料查詢、上
    開支票、臺灣票據交換所退票理由、掛失止付票據提示人資
    料查報表、票據掛失止付通知書、遺失票據申報書等在卷可
    資佐證為其論據。惟訊據被告丙○○堅決否認有上開未指定
    犯人誣告之犯行，辯稱：伊當時共有3 張支票，包括本件上
    開支票，確實是遺失，該3 張支票是津茂公司開出去要訂貨
    用的，開出去後要交給廠商時，因價格不對，所以又向廠商
    取回，會計部門小姐拿回來後交給伊，伊就夾在支票之記事
    本裡，伊當時是財務經理，之後伊於那天下班前要整理時就
    發現這3 張支票不見，所以伊就跟戊○○報告，戊○○就去
    向銀行掛失止付，伊與乙○○不認識，亦無商業行為，並無
    將上開支票交給乙○○，至本件上開支票之背書人丁○○，
    伊認識，是朋友介紹認識的，但丁○○在伊支票遺失當天並
    未到伊公司，伊不知本件上開支票為何會有丁○○之背書，
    丁○○在臺北地檢署偵辦上開其他遺失支票之案件開庭時，
    有出庭，他說該案遺失支票是乙○○交給他的，但乙○○都
    未出庭說明等語。辯護人亦為被告辯護稱：本件上開支票遺
    失之情，如被告上開所述，其與乙○○、甲○○素不相識，
    亦無私人借貸或商業往來，被告並無交付本件上開支票給乙○○之動機，被告僅因其後發現支票遺失，故立刻向津茂公
    司負責人戊○○報告，戊○○即向銀行辦理掛失止付，實無
    刑法未指定犯人誣告之犯意等語。
三、按犯罪事實應依證據認定之，無證據不得認定其犯罪事實，
    刑事訴訟法第154 條第2 項定有明文。而所謂證據，係指足
    以證明被告確有犯罪行為之積極證據而言，該項證據須適於
    為被告犯罪之證明者，始得採為斷罪之資料（參照最高法院
    69年臺上字第4913號判例要旨）。又按認定犯罪事實所憑之
    證據，必須達於一般人均可得確信其為真實之程度，而無合
    理之懷疑存在時，始得據為被告有罪之認定，倘若犯罪事實
    之證明尚未達此一程度，仍有合理之懷疑存在，則應為被告
    有利之推定，仍不能遽為被告有罪之判斷（參見最高法院76
    年度臺上字第4986號判例、91年度臺上字第39號刑事判決等
    意旨）。經查：
    (一)本件證人甲○○雖於偵查、本院審理時均曾指證稱：本件
      上開支票，係因乙○○欠伊錢，伊遂陪同乙○○至上址津
      茂公司找丙○○，由丙○○簽發支票3 張，包括本件上開
      支票，交給乙○○，因乙○○與丁○○間亦有債務關係，
      伊再與乙○○至中和南勢角捷運站附近丁○○住處，處理
      上開支票，之後即由丁○○在本件上開支票背書後，乙○○再將本件上開支票交付給伊云云（見臺灣臺中地方法院
      檢察署94年度偵字第8296號偵查卷52頁、臺灣板橋地方法
      院檢察署95年度他字第2595號偵查卷41頁、92頁、本院96
      年8 月8 日審判筆錄），然證人甲○○於偵查中又先係指
      稱：伊不知乙○○交給伊之本件上開支票來源，亦不知乙○○與津茂公司有何牽連，他說要向朋友借票還給伊云云
      （見臺灣臺中地方法院檢察署94年度偵字第8296號偵查卷
      10頁），其後於偵查中又稱：本件上開支票是丁○○叫乙○○去向龍山寺那家公司經理拿的，伊不知該經理開票之
      原因云云（見上開偵查卷18頁、53頁），之後於偵查中復
      稱：伊有與乙○○進去津茂公司向丙○○拿支票，但伊沒
      看到他們拿支票之過程，伊只是看到乙○○進到一間辦公
      室，出來時乙○○手上就拿了3 張支票，伊沒看到丙○○
      拿支票給乙○○，伊是看到他們一起進辦公室云云（臺灣
      板橋地方法院檢察署95年度他字第2595號偵查卷41頁），
      嗣復於偵查中稱：乙○○向伊說丙○○好像欠乙○○20萬
      元，而乙○○也欠伊錢，所以乙○○就帶伊到龍山寺附近
      丙○○公司拿到支票云云（見上開偵查卷92頁），至本院
      審理時則又證稱：伊與乙○○一起去丙○○之公司，因丙○○欠乙○○錢，丙○○說要開票還給乙○○，本來是開
      3 張支票，分別為6 萬元、5 萬元、10萬元，隔天乙○○
      又拿其中一張，去換2 張小額支票，所以總共是4 張支票
      云云（見本院96年8 月8 日審判筆錄3 頁），核諸證人甲○○於上開偵查、審理所述情節，不僅就乙○○交付其本
      件上開支票之來源、取得緣由及乙○○取得之支票總張數
      等情，前後陳述已有不一，已非無疑，而其中更曾陳稱其
      並未親眼目睹被告丙○○親手將本件上開支票交付給乙○○，又稽之丁○○於其臺灣臺北地方法院檢察署93年度偵
      字第6462號（93年度偵緝字第915 號、第947 號，丁○○
      該案件其後經檢察官偵查後以罪嫌不足為由，不起訴處分
      確定在案）涉犯侵占津茂公司上開另紙同時遺失之支票案
      件偵查中，供稱：該案系爭支票係伊友人乙○○交給伊，
      要伊幫他週轉兌換現金，伊不知乙○○如何取得該張支票
      等語（見臺灣臺北地方法院檢察署93年度偵字第6462號偵
      查卷4 至5 頁），亦見證人甲○○上開所述情節與丁○○
      所述不符。從而，依上所述，證人甲○○上開指述本件上
      開支票係被告交付乙○○云云一節，是否真實無誤，顯堪
      質疑，自難據以確認被告有謊報遺失而涉犯本件未指定犯
      人誣告之罪。
    (二)次查，本件證人戊○○、陳玉麗等分別於警詢、偵查證述
      之情節，僅足證被告有告知戊○○本件上開支票遺失及其
      後該支票流向，係由甲○○交付陳玉麗再交予羅語婕等情
      ，至被告是否謊報遺失，將本件上開支票交付乙○○後，
      再輾轉交付甲○○等情，依證人戊○○、陳玉麗等人上開
      證述，則尚不足以佐證證人甲○○上開陳述情節屬實，而
      據以確認被告確有上述謊報遺失支票之事實。另卷附之津
      茂公司基本資料查詢、上開支票、臺灣票據交換所退票理
      由、掛失止付票據提示人資料查報表、票據掛失止付通知
      書、遺失票據申報書等資料，衡諸證人甲○○上開陳述情
      節是否屬實既有瑕疵，則此等卷附書證資料亦僅足認本件
      上開支票有申報遺失之情，仍不足據以佐認被告確有本件
      被訴誣告犯行。
    (三)復按刑法第171 條第1 項之未指定犯人誣告罪，仍須有向
      該管公務員誣告行為之實行，始足構成。惟查本件上開支
      票申報遺失並請警局協助偵查侵占、竊盜罪嫌之行為人係
      津茂公司之負責人戊○○，其係因該公司管理財務之財務
      經理即被告丙○○向其報告上開支票遺失後，而自行決定
      向銀行申辦掛失止付手續，此已據證人戊○○於警詢、偵
      查證述甚明（見臺灣臺中地方法院檢察署94年度偵字第82
      96號偵查卷53頁），可見本件上開支票申報遺失並請警局
      協助偵查犯罪之手續，並非被告所辦理，且本件被告縱有
      向不知情之公司負責人戊○○謊報支票遺失之事實，惟衡
      諸戊○○、被告其間分係津茂公司負責人、財務經理之上
      下職務關係，本件上開支票遺失，是否申報掛失止付並請
      警局協助偵辦犯罪，亦屬戊○○其自身可自主之行為，並
      無據可證係受被告所絕對支配或利用指示辦理，故尚難遽
      以戊○○上開申報掛失並請警局協助偵查犯罪之行為，認
      屬即係被告所為之行為，再依被告、證人戊○○、洪榮坤
      等分別於本件警詢、偵查、審理所述情節，亦均無據可證
      戊○○知悉被告就本件上開支票有謊報遺失之情，而可認
      被告與戊○○間就本件上開支票有未指定犯人誣告之犯意
      聯絡及行為分擔。是依上所述，被告既無向警局申報協助
      偵查犯罪之行為，亦無據可證被告與戊○○間有犯意聯絡
      共犯向警局申報協助偵查犯罪之行為，自遑論被告犯有刑
      法上未指定犯人誣告罪可言。
四、綜上所述，證人洪榮坤之指述不無瑕疵，已難盡信，顯不足
    確信被告有本件未指定犯人誣告之犯行，被告上開所辯，尚
    非不可採信，且被告縱有謊報支票遺失之情，其既未實行或
    利用戊○○或與之共犯向警局申報協助偵查犯罪之行為，亦
    與刑法未指定犯人誣告罪之構成要件有間，而聲請意旨之論
    據亦顯不足證明被告有本件誣告犯行可言，此外復查無其他
    積極證據足認被告有何其他犯罪，從而依上開首揭說明，本
    件不能證明被告犯罪。原審未察，遽予論罪科刑，自有未洽
    。是被告執詞上開所辯為由，提起上訴，非無理由，本件自
    應由本院將原審簡易判決撤銷，逕依通常程序，改判諭知被
    告無罪之第一審判決。
據上論斷，應依刑事訴訟法第455 條之1 第1 項、第3 項、第36
9 條第1 項前段、第364 條、第301 條第1 項，判決如主文。
本案經檢察官靳開聖到庭執行職務
中    華    民    國    97    年    3     月    31    日
                刑事第三庭  審判長法  官  王  屏  夏
                                  法  官  王  偉  光
                                  法  官  彭  全  曄
以上正本證明與原本無異
如不服本判決，應於判決送達後10日內，向本院提出上訴狀
                                  書記官  洪  紹  甄
中    華    民    國    97    年    4    月     2     日


司法院資訊處製作；財團法人民間司法改革基金會備份。
